臺灣臺中地方法院民事判決　九十二年度訴字第二八二二號
　　原　　　告　甲○○
　　訴訟代理人　林春榮　律師
　　複　代理人　楊大德　律師
　　被　　　告　乙○○
　　　　　　　　原名林阿塗）.
右當事人間請求給付租金事件，本院於民國九十三年三月三日言詞辯論終結，判決如
左：
    主      文
被告應給付原告新臺幣捌拾玖萬玖仟陸佰玖拾貳元，及自九十二年十月二十三日起至
清償日止，按年息百分之五計算之利息。
被告應自九十二年十月二十三日起，至交還土地之日止，按年依法定地價百分之四計
算給付原告。
原告其餘之訴駁回。
訴訟費用由被告負擔二分之一，餘由原告負擔。
本判決第一項及第四項部分，於原告以新臺幣參拾萬元或等值可轉讓銀行定期存單供
擔保後，得假執行。但被告以新台捌拾玖萬玖仟陸佰玖拾貳元為原告預供擔保後，得
免為假執行。
原告其餘假執行之聲請駁回。
    事      實
甲、原告方面：
一、聲明：
（一）被告應給付原告新臺幣（下同）一百七十九萬九千三百八十三元，及自起訴狀
      繕本送達之翌日起至清償日止，按年息百分之五計算之利息。
（二）被告應自起訴狀繕本送達之翌日起，至交還土地之日止，按年依法定地價百分
      之八計算給付原告。
（三）原告願以現金或等值之可轉讓定期存單供擔保，請准為假執行之宣告。
二、陳述：
（一）緣坐落彰化縣福興鄉○○段五一○、五一二、五一七、五一九地號等四筆田地
      （註：重測前為管嶼段粘厝小段五七六之五二、五七六之五一、五七六之五、
      五七六之五三，下稱系爭四筆土地）原為被告所有，民國（下同）七十五年間
      系爭四筆土地，經台灣彰化地方法院強制執行拍賣（七十四年度民執丙字第三
      七六七號），由原告以六百十萬五千元買受，且經彰化地方法院於七十五年五
      月十三日核發不動產移轉證書予原告。被告本於出賣人之身分，自有交付系爭
      四筆土地與原告之義務，然其竟不履行而仍繼續占有，嗣原告乃訴請被告將系
      爭四筆土地上之鰻魚池設備拆除及將土地交付予原告，並給付相當於租金之損
      害，由台灣彰化地方法院以八十六年度重訴字第一六號審理。被告於該案辯稱
      ，其在系爭四筆土地以水泥鋼筋圍築構成養魚池及深水井、排水設備等建物後
      ，始於六十八年十一月五日以系爭土地向訴外人陳如芳抵押借款，系爭四筆土
      地經債權人聲請拍賣抵押物而由原告拍定，則被告在系爭四筆土地上所建造之
      上開養殖魚池暨其週邊設備，依民法第八百七十六條第一項規定，應視為有法
      定地上權之設定，縱無法定地上權，亦應類推民法第四百二十六條之一規定，
      認有租賃關係存在，而無交付系爭四筆土地予原告之義務。該案最後由台灣高
      等法院台中分院以九十一年度重上更（二）字第十三號判決認上開養魚池暨其
      週邊設備屬繼續附著於土地上具有獨立經濟價值之土地定著物且為被告所有，
      被告就系爭四筆土地雖無地上權之設定，惟仍應推斷土地承買人（即原告）默
      許養魚設備所有人（即被告）得繼續使用該土地，即被告所有上開養鰻池及週
      邊設備對於原告所買受之系爭四筆土地，有租賃關係存在，非無權占有而駁回
      原告上開之請求，並經最高法院以九十二年度台上字第一七三七號裁定駁回原
      告之上訴而告確定。既然該案確定判決結果為被告對原告就系爭四筆土地有租
      賃關係存在，則原告自得請求被告給付租金，爰提起本件訴訟。
（二）被告所有之上開養鰻池及其週邊設備，占用原告所有之系爭四筆土地之面積，
      分別為一萬六千九百五十四平方公尺（五一○地號土地部分）、二千九百二十
      二平方公尺（五一二地號土地部分）（此部分即由三八○○平方公尺，扣除建
      物部分之一六四平方公尺及道路空地部分之七一四平方公尺）、三千零十五平
      方公尺（五一七地號土地部分）、二千二百十二平方公尺（五一九地號土地部
      分），合計二萬五千一百零三平方公尺。而該系爭四筆土地於八十六年、八十
      九年之公告地價分別為每平方公尺二百元、二百四十元，依平均地權條例第十
      六條規定，其法定地價為每平方公尺一百六十元、一百九十二元，另依土地法
      第一百十條規定，以法定地價百分之八計算被告應給付租金之數額，則被告自
      八十七年年五月十五日起自九十二年十月十四日止，應給付之租金為一百七十
      九萬九千三百八十三元，及自起訴狀繕本送達被告之翌起清償日止，按年依法
      定地價百分之八計算之租金。
三、證據：提出台灣高等法院台中分院九十一年度重上訴更字（二）字第一三號民事
    判決書影本乙份、最高法院九十二年度台上字第一七三七號民事裁定影本乙份、
    系爭四筆土地之歷年公告地價清冊影本乙紙及照片九幀為證。並聲請向彰化區漁
    會函查彰化縣福興鄉沿海漁塭所養殖之文蛤、草蝦，每公頃平均產量及價格分別
    為多少。文蛤、草蝦從幼苗至收成各需多久之時間。
乙、被告方面：
一、聲明：原告之訴及假執行之聲請均駁回，如受不利判決，願供擔保免為假執行。
二、陳述：
（一）按地租不得超過地價百分之八，約定地租或習慣地租超過地價百分之八者，應
      比照地價百分之八減定之，不及地價百分之八者，依其約定或習慣，土地法第
      一百十條定有明文。該法文係對於耕地租金之上限所為規定，非謂均以法定地
      價百分之八定之，仍應參酌租地所在之地理位置、交通狀況、經濟利益、生產
      效益及現有使用情形，綜合考量之。本件系爭四筆土地前為被告所有，於七十
      五年間因抵押債權人陳如芳聲請拍賣，於彰化地院七十四年度民執丙字第三七
      六七號強制執行拍賣程序由原告拍定取得，惟因拍賣不點交，被告迄今仍占有
      中，期間系爭土地及鄰近土地之交易及租賃情形，並不熱絡，實際租賃之利益
      有限。又系爭四筆土地地處偏僻，於政府加入國際關稅貿易總協定（ＷＴＯ）
      後，養殖漁業已然沒落，經濟利益已低，客觀上根本無高價承租之誘因。是原
      告請求依法定地價百分之八計算租金，實嫌過高。此由鈞院履勘現場，可知系
      爭四筆土地緊鄰海岸，風勢強勁，由鹿港鎮出發至系爭土地之車程約二十分鐘
      。而對外之聯絡道路均為農路，寬為三米二十，附近多處養殖漁池已有荒廢情
      事等情，益證原告之租金請求，實屬過高。
（二）於七十年間被告當時將系爭四筆土地及周邊土地全部出租予他人之租金，由每
      年七十萬元年年下滑，迄七十六年僅餘十五萬元。尤其近年來加入ＷＴＯ後對
      外國產品之競爭，已因日本大量減少進口，獲利愈來愈薄。而依目前之經濟景
      氣，被告目前所使用原告拍賣取得之系爭四筆土地全部租金以每年三萬元，始
      為相當，而於扣除其上被告所有之設備，系爭四筆土地之租金仍以每年不逾一
      萬五千元為妥。
（三）本件系爭四筆土地迄自八十六年間起，因原告訴請交還土地之日起即生土地使
      使用權之爭議，被告在該訴訟未確定前根本不敢花費金額放養漁苗，長達六年
      之訴訟期間，被告並無因系爭土地之使用而獲取利益。是原告請求自五年前起
      算之租金部分，應全部予以駁回。且每個養漁池因使用狀況不同，獲益亦不相
      同，原告欲以上開向彰化區漁會函查事項計算租金亦顯不合理。甚者依土地法
      之規定，租金以申報地價為計算之基準，亦無以收益多寡為憑。
三、證據：提出照片七幀為證。
丙、本院依職權履勘現場。
    理      由
一、本件原告起訴主張，坐落彰化縣福興鄉○○段五一○、五一二、五一七、五一九
    地號之系爭四筆土地，原為被告所有，七十五年間經台灣彰化地方法院強制執行
    拍賣，由原告以六百十萬五千元買受，且經彰化地方法院於七十五年五月十三日
    核發不動產移轉證書予原告，被告本於出賣人之身分，自有交付系爭四筆土地與
    原告之義務，然其竟不履行而仍繼續占有，嗣原告乃訴請被告將系爭四筆土地上
    之鰻魚池設備拆除及將土地交付予原告，嗣經台灣高等法院台中分院以九十一年
    度重上更（二）字第十三號判決，認定上開養魚池暨其週邊設備屬繼續附著於土
    地上具有獨立經濟價值之土地定著物且為被告所有，被告就系爭四筆土地雖無地
    上權之設定，惟仍應推斷土地承買人（即原告）默許養魚設備所有人（即被告）
    得繼續使用該土地，即被告所有上開養鰻池及週邊設備對於原告所買受之系爭四
    筆土地，有租賃關係存在，非無權占有而駁回原告上開之請求，並經最高法院以
    九十二年度台上字第一七三七號裁定駁回原告之上訴而告確定。是被告既就系爭
    四筆土地對於原告存有租賃關係，兩造間就租金未能協議，自應依土地法第一百
    十條規定為計算租金之標準，爰依民法第四百二十一條提起本件訴訟，求為判決
    如聲明所示；被告則對於就原告主張兩造間就系爭四筆土地合計二萬五千一百零
    三平方公尺（即扣除建物及道路空地部分之面積）存有租賃關係乙節，並不爭執
    ，然認為租金之衡量應參酌租地所在之地理位置、交通狀況、經濟利益、生產效
    益及現有使用情形，綜合考量之，非一律以法定地價百分之八為計算之標準。是
    原告依土法第一百十條為據，以法定地價百分之八計算本件被告應繳之租金，已
    屬過高。本件衡量系爭四筆土地之位置、養殖漁業已因政府加入國際關稅貿易總
    協定（ＷＴＯ）而已然沒落，經濟利益已低等情，被告認系爭四筆土地之租金仍
    以每年不逾一萬五千元為妥。又系爭四筆土地迄自八十六年間起，因兩造間之訴
    訟不斷，被告在該訴訟未確定前亦不敢花費金額放養漁苗，是原告在此六年期間
    ，並無因系爭土地之使用而獲取利益。則原告請求自五年前起算之租金部分，自
    無理由等語，資以抗辯。
二、按訴訟標的經表現於主文判斷之事項為限，判決理由無既判力。但法院於確定判
    決理中，就訴訟標的以外當事人主張之重要爭點，本於當事人辯論之結果，已為
    判斷時，除有顯然違背法令外，應解為同一當事人就與該重要爭點有關所提之他
    訴訟，法院及當事人對該重要爭點之法律關係，皆不得任何作相反之判斷或主張
    ，以符民事訴訟上之誠信原則（最高法院八十九年度台上字第四四號判決要旨參
    照）。本件原告前因拍賣取得系爭四筆土地之所有權，並以民法第三百四十八條
    為據請求被告交付系爭四筆土地之占有，嗣經台灣高等法院台中分院九十一年度
    重上更（二）字第十三號判決、最高法院九十二年度台上字第一七三七號判決確
    認就系爭四筆土地其中二萬五千一百零三平方公尺（即扣除建物及道路空地部分
    之面積）存有租賃關係等情，有卷附之上開民事判決書影本各乙份可稽，並為兩
    造所不爭執，自堪可信為真實。茲有爭執者，厥為兩造間既未就租金數額為約定
    （嗣後亦無法協議），則租金數額究為多少？
三、按以，契約解釋主要的目的在確定當事人約定的內容，特別是契約書面所載條款
    ，其所具有的法律規範意義。若約定的內容，欠缺實現當事人契約規範計畫所必
    要之目的規定，契約發生漏洞，無從以契約文義為出發點，確認契約文義所具有
    的規範意義。契約漏洞，係以契約有效成立為前提。本件系爭四筆土地原告所主
    張之面積部分，係既最高法院判決確認兩造間存有租賃關係，本件原告亦據此以
    為租金之請求，被告於本案審理中對此租賃契約之成立亦不爭執，已如前述。則
    無論係以明示或默示意思表示之一致，兩造間已就原告主張系爭四筆土地之上開
    部分，存有租賃關係甚明（民法第一百五十三條第一項參照）。惟兩造既就租金
    未能合致，是兩造間之契約就租金部分亦生有契約漏洞，而有填補之必要。而按
    ，契約漏洞之填補，只要能確定該契約屬於某有名契約，立法者依其典型的契約
    目的與當事人利害關係所制定之任意規定，即當然有其適用，法律的適用，較不
    致因人而異，預見可能性與法律安定性因而被提高。是以適用任意規定填補契約
    漏洞，具有相當之合理性（註：大陸法系國家，於英美法系國家非以任意規定填
    補契約漏洞），而於無任意規定時（有名契約即典型契約）則須為契約之補充解
    釋（即探求當事人假設之意思）（於有名契約無任意規定或非典型契約之場合）
    。查本件系爭四筆土地地目均為田，且供養殖魚池使用，業如前述。是本件兩造
    間之租賃關係，即屬「耕地租賃」，而有土地法第三編第四章耕地租賃之適用。
    依此，則兩造間有關租金之計算，即應依土地法第一百十條之規定衡量之甚明。
四、次按，地租不得超過地價百分之八，約定地租或習慣地租超過地價百分之八者，
    應比照地價百分之八減定之，不及地價百分之八者，依其約定或習慣。前項地價
    指法定地價，未經依規定地價之地方，指最近三年之平均地價。為土地法第一百
    十條所明定。是以，以年息百分之八為限，乃耕地租金之最高限額，非謂必照申
    報價額百分之八計算之，且尚斟酌基地位置、工商繁榮程度、使用人利用基地之
    經濟價值、所受利益等情事，以為決定。而參諸，最高法院八十一年度台上字第
    一七六六號民事判決要旨所示：「所謂法定地價，依土地法第一百四十八條規定
    ，係指土地所有人依該法規定所申報之地價，而在平均地權條例施行區域，係指
    土地所有人於地政機關舉辦規定地價或重新規定地價時之公告期間內申報之地價
    ，未於該期間內申報者，以公告地價之百分之八十為其申報地價，該條例第十六
    條規定甚明。」等語。參以，平均地權條例第十六條規定：「舉辦規定地價或重
    新規定地價時，土地所有權人未於公告期間申報地價者，以公告地價百分之八十
    為其申報地價。土地所有權人於公告期間申報地價者，其申報之地價超過公告地
    價百分之一百二十時，以公告地價百分之一百二十為其申報地價；申報之地價未
    滿公告地價百分之八十時，得照價收買或以公告地價百分之八十為其申報地價。
    」。本件系爭四筆土地既未申報地價，則以公告地價百分之八十為其申報地價（
    即法定地價）。查原告於七十五年五月十三日即因拍賣取得系爭四筆土地之所有
    權，已如前述，則原告請求自八十七年十月十五日起至九十二年十月十四日（註
    ：訴訟繫屬前一日）止為本件租金之請求，自屬合法。參以，原告所提卷附之系
    爭四筆土地歷年公告地價清冊，系爭四筆土地之公告地價均相同，於八十六年、
    八十九年之公告地價均分別為二百元、二百四十元（註：每平方公尺），是該四
    筆土地法定地價即分別為一百六十元、一百九十二元。衡諸，系爭四筆土地緊鄰
    堤防與海相鄰（對面為彰濱工業區，系爭四筆土地現狀為魚池，供養殖魚蝦之用
    ，魚池大門以四至六米寬之道路對外聯絡等一切情狀（見本院九十二年十二月四
    日履勘筆錄及卷附兩造所提之照片），認為以土地法定地價年息百分之四為計算
    系爭租金之標準，始為適當。故而，被告於上開五年期間（即自八十七年十月十
    五日起至九十二年十月十四日）所應負擔之租金數額計為八十九萬九千六百九十
    二元（計算式為：２５１０３（平方公尺）乘以１６０元乘以４％乘以２）加（
    即２５１０３（平方公尺）乘以１９２元乘以４％乘以３＝８９９６９２元）（
    四拾五入）。從而，原告請求被告如數給付上開數額，及自起訴狀繕本送達之翌
    日（即九十二年十月二十三日）起至清償日止，按年息百分之五計算之利息；及
    自起訴狀繕本送達之翌日（即九十二年十月二十三日）起，至交還土地之日止（
    即租賃關係消滅），按年依法定地價百分之四計算給付原告之範圍內，為有理由
    ，應予准許，逾此部分之請求，應予駁回，爰為判決如主文第一、第二、第三項
    所示。
五、假執行之宣告：兩造均陳明願供擔保，請准宣告假執行或免為假執行。關於原告
    勝訴部分，經核均無不合，爰各酌定如主文第五項所示之擔保金額，併予准許。
    至原告敗訴部分，其假執行之聲請，已失所附麗，應併駁回之。
六、據上論結，本件原告之訴為一部有理由，一部無理由，依民事訴訟法第七十九條
    、第三百九十條第二項、第三百九十二條第二項，判決如主文。
中　　　華　　　民　　　國　　九十三　　年　　　三　　　月　　二十九  　日
                                  臺灣臺中地方法院民事第四庭
~B法　　　官　陳添喜
正本係照原本作成。
如對本判決上訴，須於判決送達後廿日內向本院提出上訴狀。
中　　　華　　　民　　　國　　九十三　　年　　　三　　　月　　 三十　　 日
~B法院書記官
